---
title: "AnalisisEstadisticoTaller2"
output: 
  html_document:
    toc: TRUE
    toc_depth: 3
    toc_float: TRUE
    collapsed: TRUE
    smooth_scroll: TRUE
    theme: cerulean
    df_print: paged
    code_folding: show
    
date: "2024-10-24"

author: ":)"
---

```{r setup, include=FALSE}
knitr::opts_chunk$set(echo = FALSE)
library(knitr)
library(tidyverse)
library(plotly)
library(MASS)
library(psych)
library(factoextra)
library(GGally)
library(dplyr)
library(ggplot2)

```

```{r}
# Cargamos los datos aqui para su posterior uso
dfEnergiaPaises <- read.csv("./datos_taller_02.csv", header = TRUE, sep=';')
```



## Punto 1

```{r}

# Seleccion de 5 variables
selected_data <- dfEnergiaPaises[, c("Distillate_fuel_oil_consumption_TBPD","Jet_fuel_consumption_TBPD", "Motor_gasoline_consumption_TBPD","Petroleum_and_other_liquids_consumption_TBPD","Electricity_net_consumption_BKWH")]

# Calcular el promedio de las columnas
prom_vector <- colMeans(selected_data, na.rm = TRUE)

# Calcular la matriz de variancia y covariancia
var_cov_matrix <- cov(selected_data, use = "complete.obs")

```


#### Vector de promedios para las 5 variables 

#### Estas variables fueron elegidas en base a consumos de combustibles fosibles y electricidad

```{r}
print(prom_vector)
```

#### Matriz de variancia y covariancia

```{r}
print(var_cov_matrix)
```

## Punto 2

> Realizamos el analisis univariado de cada una de las variables (Exeptuando el nombre de los paises o únicamente valore cuantitativos) para obtener las medidas de tendencia central.
```{r}
#Análisis descriptivo univariado

summary(dfEnergiaPaises)
```

> El analisis descriptivo bivariado permite observar la correlacion entre cada una de las 5 variables seleccionadas 

```{r}
#Análisis descriptivo bivariado relaciones par-par


# Visualizing pairwise relationships between variables
ggpairs(selected_data)
```


### Punto 3
```{r}
# Remove country column (assuming the first column contains country names)
# We'll only apply PCA to the numeric variables
df_numeric <- dfEnergiaPaises[, -1] # This removes the first column (country names)

# Standardizing the data for PCA
standardized_data <- scale(df_numeric)

# PCA with standardized data
pca_standardized <- prcomp(standardized_data, scale = TRUE)
fviz_pca_var(pca_standardized, axes = c(1, 2), repel=TRUE, labelsize=2)

# PCA without standardization
pca_non_standardized <- prcomp(df_numeric, scale = FALSE)
fviz_pca_var(pca_non_standardized, axes = c(1, 2), repel=TRUE, labelsize=2)

# Compare the results
summary(pca_standardized)
summary(pca_non_standardized)
```
### Punto 4
```{r}
# Visualizing the cumulative variance explained by each principal component
fviz_eig(pca_standardized)

# Using Kaiser criterion to select components with eigenvalues > 1
eigenvalues <- pca_standardized$sdev^2
selected_components <- sum(eigenvalues > 1)
selected_components
```
#### Basado en el PCA normado (estandarizado), deberíamos seleccionar el número de componentes principales basándonos en los siguientes criterios:

# 1. **Criterio de Kaiser**: Debemos seleccionar los componentes cuyos eigenvalores sean mayores a 1. 
#    - Los componentes con eigenvalores mayores a 1 explican más varianza que cualquier variable original y se consideran significativos.
#    - Esto ayuda a reducir la dimensionalidad mientras se conservan componentes significativos. Después de calcular los eigenvalores, retenemos aquellos donde λ > 1.

# 2. **Umbral de Varianza Explicada**: Otro enfoque es retener suficientes componentes para explicar una proporción suficiente de la varianza (por ejemplo, 80% o 90% de la varianza acumulada).
#    - Se puede visualizar la varianza explicada usando un scree plot y observar el punto donde agregar más componentes comienza a contribuir muy poca varianza adicional (punto de "codo").
#    - El número de componentes seleccionados bajo este criterio es donde alcanzamos el porcentaje deseado de varianza acumulada.

# Decisión Final: Usando tanto el criterio de Kaiser como el umbral de varianza explicada, decidimos el número óptimo de componentes, equilibrando la simplicidad y la preservación de la varianza.

### Punto 5
```{r}
# Load necessary libraries
library(factoextra)

# Perform PCA on the standardized dataset (excluding the country column)
df_numeric <- dfEnergiaPaises[, -1] # Remove country column
pca_result <- prcomp(scale(df_numeric))

# Visualize the variables on the first factorial plane (PC1 vs PC2)
# Selecting only the top 30 most contributing variables to avoid clutter
fviz_pca_var(pca_result, 
             axes = c(1, 2),        # Focus on PC1 and PC2
             select.var = list(contrib = 12),  # Select the top 30 contributing variables
             repel = TRUE,           # Avoid label overlap
             labelsize = 2)          # Decrease label size to avoid saturation

```
#### si Conclusión:
Este análisis nos permite visualizar cómo las variables originales están representadas en el primer plano factorial, formado por las dos primeras componentes principales (PC1 y PC2). Al filtrar las 30 variables que más contribuyen y ajustar el tamaño de las etiquetas, podemos identificar mejor cuáles son las variables que tienen la mayor influencia en estas componentes.

Las variables con flechas más largas o que se encuentran más alejadas del centro son las que más contribuyen a la variabilidad explicada por estas componentes principales. Estas componentes son importantes porque capturan la mayor parte de la varianza del conjunto de datos. A partir de este análisis, podemos concluir qué variables son clave para explicar las diferencias entre los países en términos de su consumo y producción energética.

### Punto 6
```{r}
# Visualización de los países (individuos) en el segundo plano factorial (PC1 vs PC2)
fviz_pca_ind(pca_result, 
             axes = c(1, 2),        # Nos centramos en PC1 y PC2
             repel = TRUE,           # Evita la superposición de etiquetas
             labelsize = 3)          # Ajuste del tamaño de las etiquetas

# Visualización de los países (individuos) en el primer plano factorial (PC3 vs PC4)
fviz_pca_ind(pca_result, 
             axes = c(3, 4),        # Nos centramos en PC1 y PC2
             repel = TRUE,           # Evita la superposición de etiquetas
             labelsize = 3)          # Ajuste del tamaño de las etiquetas

```




