---
title: "AnalisisEstadisticoTaller2"
output: 
  html_document:
    toc: TRUE
    toc_depth: 3
    toc_float: TRUE
    collapsed: TRUE
    smooth_scroll: TRUE
    theme: cerulean
    df_print: paged
    code_folding: show
    
date: "2024-10-24"
---

```{r setup, include=FALSE}
knitr::opts_chunk$set(echo = TRUE)
library(knitr)
library(tidyverse)
library(plotly)
library(MASS)
library(psych)
library(factoextra)
library(GGally)
library(dplyr)
library(ggplot2)

```

# Visualización de los datos

```{r}

dfEnergiaPaises <- read.csv("./datos_taller_02.csv", header = TRUE, sep=';')

dfEnergiaPaises

```


## Primeros puntos

### Punto 1
```{r}


# Select the 5 variables of interest
selected_data <- dfEnergiaPaises[, c("Distillate_fuel_oil_consumption_TBPD","Jet_fuel_consumption_TBPD", "Motor_gasoline_consumption_TBPD","Petroleum_and_other_liquids_consumption_TBPD","Electricity_net_consumption_BKWH")]

# Calculate the mean vector
prom_vector <- colMeans(selected_data, na.rm = TRUE)

# Calculate the variance-covariance matrix
var_cov_matrix <- cov(selected_data, use = "complete.obs")

# Display the results
print("Vector de los promedios:")
print(prom_vector)

print("Variance-Covariance Matrix:")
print(var_cov_matrix)

```
### Punto 2
```{r}
#Análisis descriptivo univariado
summary(dfEnergiaPaises)

#Análisis descriptivo bivariado relaciones par-par

# The `ggpairs()` function allows us to visualize both distributions and correlations between variables.

# Visualizing pairwise relationships between variables
ggpairs(selected_data)

```

### Punto 3
```{r}
# Remove country column (assuming the first column contains country names)
# We'll only apply PCA to the numeric variables
df_numeric <- dfEnergiaPaises[, -1] # This removes the first column (country names)

# Standardizing the data for PCA
standardized_data <- scale(df_numeric)

# PCA with standardized data
pca_standardized <- prcomp(standardized_data, scale = TRUE)
fviz_pca_var(pca_standardized, axes = c(1, 2), repel=TRUE, labelsize=2)

# PCA without standardization
pca_non_standardized <- prcomp(df_numeric, scale = FALSE)
fviz_pca_var(pca_non_standardized, axes = c(1, 2), repel=TRUE, labelsize=2)

# Compare the results
summary(pca_standardized)
summary(pca_non_standardized)
```
### Punto 4
```{r}
# Visualizing the cumulative variance explained by each principal component
fviz_eig(pca_standardized)

# Using Kaiser criterion to select components with eigenvalues > 1
eigenvalues <- pca_standardized$sdev^2
selected_components <- sum(eigenvalues > 1)
selected_components
```
#### Basado en el PCA normado (estandarizado), deberíamos seleccionar el número de componentes principales basándonos en los siguientes criterios:

# 1. **Criterio de Kaiser**: Debemos seleccionar los componentes cuyos eigenvalores sean mayores a 1. 
#    - Los componentes con eigenvalores mayores a 1 explican más varianza que cualquier variable original y se consideran significativos.
#    - Esto ayuda a reducir la dimensionalidad mientras se conservan componentes significativos. Después de calcular los eigenvalores, retenemos aquellos donde λ > 1.

# 2. **Umbral de Varianza Explicada**: Otro enfoque es retener suficientes componentes para explicar una proporción suficiente de la varianza (por ejemplo, 80% o 90% de la varianza acumulada).
#    - Se puede visualizar la varianza explicada usando un scree plot y observar el punto donde agregar más componentes comienza a contribuir muy poca varianza adicional (punto de "codo").
#    - El número de componentes seleccionados bajo este criterio es donde alcanzamos el porcentaje deseado de varianza acumulada.

# Decisión Final: Usando tanto el criterio de Kaiser como el umbral de varianza explicada, decidimos el número óptimo de componentes, equilibrando la simplicidad y la preservación de la varianza.

### Punto 5
```{r}
# Load necessary libraries
library(factoextra)

# Perform PCA on the standardized dataset (excluding the country column)
df_numeric <- dfEnergiaPaises[, -1] # Remove country column
pca_result <- prcomp(scale(df_numeric))

# Visualize the variables on the first factorial plane (PC1 vs PC2)
# Selecting only the top 30 most contributing variables to avoid clutter
fviz_pca_var(pca_result, 
             axes = c(1, 2),        # Focus on PC1 and PC2
             select.var = list(contrib = 12),  # Select the top 30 contributing variables
             repel = TRUE,           # Avoid label overlap
             labelsize = 2)          # Decrease label size to avoid saturation

```
#### si Conclusión:
Este análisis nos permite visualizar cómo las variables originales están representadas en el primer plano factorial, formado por las dos primeras componentes principales (PC1 y PC2). Al filtrar las 30 variables que más contribuyen y ajustar el tamaño de las etiquetas, podemos identificar mejor cuáles son las variables que tienen la mayor influencia en estas componentes.

Las variables con flechas más largas o que se encuentran más alejadas del centro son las que más contribuyen a la variabilidad explicada por estas componentes principales. Estas componentes son importantes porque capturan la mayor parte de la varianza del conjunto de datos. A partir de este análisis, podemos concluir qué variables son clave para explicar las diferencias entre los países en términos de su consumo y producción energética.

### Punto 6
```{r}
# Visualización de los países (individuos) en el segundo plano factorial (PC1 vs PC2)
fviz_pca_ind(pca_result, 
             axes = c(1, 2),        # Nos centramos en PC1 y PC2
             repel = TRUE,           # Evita la superposición de etiquetas
             labelsize = 3)          # Ajuste del tamaño de las etiquetas

# Visualización de los países (individuos) en el primer plano factorial (PC3 vs PC4)
fviz_pca_ind(pca_result, 
             axes = c(3, 4),        # Nos centramos en PC1 y PC2
             repel = TRUE,           # Evita la superposición de etiquetas
             labelsize = 3)          # Ajuste del tamaño de las etiquetas

```

#### 6 Conclusión:
Se puede concluir que en los 2 distintos planos, hay 4 países(individuos) que destacan que son China(21), Rusia(79), Saudi Arabia(80), USA(104), ya que en ambos planos son muy atípicos, aunque en el segundo hay otros que también son atípicos pero en conjunto no llegan a los 4 anteriormente mencionados, siendo así que sin estos, 4 individuos, todos los países estarían en un rango promedio de no demasiado uso de las energías y/o combustibles




